【裁判字號】    98,簡上,974
【裁判日期】    981209
【裁判案由】    妨害名譽
【裁判全文】
臺灣高雄地方法院刑事判決             98年度簡上字第974號
上  訴  人
即  被  告  丙○○
選任辯護人  顏萬文律師
上列上訴人因妨害名譽案件，不服本院高雄簡易庭民國98年8 月
6 日98年度審簡字第1529號第一審判決（聲請簡易判決處刑案號
：98年度偵字第5497號）提起上訴，本院合議庭認不得以簡易判
決處刑，改依通常程序自為第一審之判決，判決如下：
    主  文
原判決撤銷。
丙○○無罪。
    理  由
一、聲請簡易判決處刑意旨略以：被告丙○○與告訴人甲○○、
    乙○○（甲○○之夫）均係高雄市三民區○○○路235 巷「
    大中美家園」社區大樓之住戶，雙方曾因細故發生糾紛而感
    情不睦。詎被告於民國97年12月9 日夜間6 時30分許，在該
    大樓管理室前，與告訴人甲○○發生口角時，竟意圖散布於
    眾，以「你拿菜刀殺你老公」之不實言論，指摘、傳述告訴
    人甲○○拿菜刀殺告訴人乙○○之事，足以毀損告訴人甲○
    ○之名譽，因認被告涉犯刑法第310 條第1 項（聲請簡易判
    決處刑書誤載為刑法第310 條第1 、2 項）之誹謗罪嫌。
二、按被告未經審判證明有罪確定前，推定其為無罪；犯罪事實
    ，應依證據認定之，無證據不得認定犯罪事實。又不能證明
    被告犯罪者，應諭知無罪之判決，刑事訴訟法第154 條、第
    301 條第1 項分別定有明文。次按，認定犯罪事實所憑之證
    據，雖不以直接證據為限，間接證據亦包括在內，然而無論
    直接證據或間接證據，其為訴訟上之證明，須於通常一般人
    均不致有所懷疑，而得確信其為真實之程度者，始得據為有
    罪之認定，倘其證明尚未達到此一程度，而有合理之懷疑存
    在時，即難遽採為不利被告之認定，最高法院著有76年臺上
    字第4986號判例可資參照。又依刑事訴訟法第161 條第1 項
    規定，檢察官就被告犯罪事實，應負舉證責任，並指出證明
    之方法。因此，檢察官對於起訴之犯罪事實，應負提出證據
    及說服之實質舉證責任。倘其所提出之證據，不足為被告有
    罪之積極證明，或其指出證明之方法，無從說服法院以形成
    被告有罪之心證，基於無罪推定之原則，自應為被告無罪判
    決之諭知，最高法院亦著有92年臺上字第128 號判例可參。
    末按，刑法第309 條公然侮辱罪所稱之「侮辱」，乃指對他
    人抽象的予以謾罵、嘲弄，使人難堪之行為，而同法第310
    條誹謗罪所稱之「誹謗」，則係指摘或傳述足以毀損他人名
    譽之具體事實。又言論自由為人民之基本權利，憲法第11條
    定有明文保障，國家應給予最大限度之維護，俾其實現自我
    、維護人性尊嚴、溝通意見、追求真理及監督各種政治或社
    會活動之功能得以發揮。惟言論自由乃人之外在表現自由，
    不免與他人自由權利發生衝突，為兼顧對個人名譽、隱私及
    公共利益之保護，言論自由亦有其限界，法律尚非不得對言
    論自由依其傳播方式為合理之限制。是言論自由及維護自我
    名譽之權同受憲法平衡保障，此一理念反應於刑法上，就刑
    法第310 條誹謗罪之成立，乃行為人必須意圖散布於眾，而
    指摘或傳述足以毀損他人名譽之具體事實，方會構成。又此
    所謂散布於眾之「意圖」，自須係行為人「特意」為散布於
    眾之行為，若行為人僅係在特定多數人或不特定多數人得以
    共見共聞之狀態下，陳述足以毀損他人名譽之言語，而適為
    他人所聽聞，惟主觀上缺乏散布於眾之意圖，仍無從以誹謗
    罪相繩。
三、檢察官認被告涉犯前開罪嫌，無非係以被告之供述、告訴人
    甲○○之指訴為依據。訊據上訴人即被告（下稱被告）坦承
    有於前開時、地陳述「聽說你拿菜刀殺你老公」乙語，然堅
    決否認有何誹謗犯行，辯稱：案發當天，告訴人遇到伊，說
    伊先生盜用公共電力，要求伊賠償，並表示只要伊住在該大
    樓，其就會繼續散播此事，伊一時氣憤之下，才會對甲○○
    陳述上開言語，並沒有散布於眾之意圖。又伊會說「聽說你
    拿菜刀殺你老公」乙語，是因為約於10年前，伊有聽他人提
    及，甲○○與其先生吵架，且菜刀掉到樓下，因而把樓下住
    戶屋頂砸壞，所以認為真的有這樣的事情，並未有捏造杜撰
    之情等語；被告之辯護人則為被告辯護稱：被告所述「聽說
    你拿菜刀殺你老公」乙語，係屬合於事實之陳述，依法應為
    免罰之事由等語。經查：
（一）被告於97年12月9 日夜間6 時30分許，在高雄市三民區○
      ○○路235 巷「大中美家園」社區大樓管理室前，於告訴
      人之子在場之情形下，因細故與告訴人甲○○發生爭執，
      進而對告訴人甲○○陳述「聽說你拿菜刀殺你老公」乙語
      之事實，業據被告自承在卷，核與告訴人甲○○於本院審
      理中之證述情節大致相符（見本院卷第61至63頁），堪以
      認定。又被告對告訴人甲○○所陳述之「聽說你拿菜刀殺
      你老公」乙語，將使他人認為告訴人甲○○與其配偶感情
      不睦，並產生告訴人甲○○乃係蠻橫兇惡之徒之印象，要
      屬指摘足以毀損告訴人甲○○名譽之事無訛。因此，被告
      所為應否以刑法之誹謗罪相繩，即應視其有無將誹謗事項
      散布於眾之意圖以決。
（二）被告是否具有前揭主觀犯意，因事涉個人之主觀意念，並
      非外顯而得直接以感官察覺，自應以相關之客觀狀況，探
      求其個人主觀意念究竟為何。而依告訴人甲○○於本院審
      理中證述：被告的先生因為偷公共用電，經法院判決多年
      ，迄今均未賠償，而伊擔任大樓管委會的監察委員，有追
      討賠償款項之職責，且因為被告先生在麥寮工作，伊很難
      遇到被告的先生，所以案發當時，伊遇見被告，就向被告
      追討上開款項，並向被告表示如果其或其先生不賠償的話
      ，伊就會一直向被告追討，結果被告聽了之後很生氣，就
      說「你拿刀殺你老公」，先後說了2 次，伊兒子及在場的
      管理員都有聽到等語（見本院卷第61至63頁），可知，被
      告陳述上開言語，係在與告訴人甲○○對話、爭吵之狀況
      下，直接對告訴人甲○○所為；且當時被告與告訴人甲○
      ○已生口角衝突，情緒係屬氣憤之情形下，方對告訴人陳
      述前揭言語。準此，即令被告為上開陳述之地點，係不特
      定多數人會隨時進出、而可能聽聞該話語之處所，甚而實
      際上已有被告及告訴人甲○○以外之第三人聽聞上開言語
      ，然被告既係在前揭狀態下為上開陳述，則其當時是否係
      特意使第三人聽聞前開陳述？或僅係一時氣憤下而口出惡
      言，主觀上實則無散布上開陳述之意？要非無疑，難謂被
      告所辯無可採信；此外，依本案卷內所存證據，並無其他
      任何事證顯示被告有何特意將上開言語予以散布，而欲使
      告訴人甲○○以外之第三人聽聞該言語之情形存在，自無
      從遽認被告有散布於眾之意圖，則被告所陳述之上開言語
      ，雖會令告訴人甲○○感到不快、難堪，並足以毀損告訴
      人甲○○名譽，然仍與刑法誹謗罪所規定之構成要件不符
      ，自難以該罪相繩。
（三）至被告之辯護人為被告所為之前揭辯護意旨，因本院認本
      件無從證明被告有犯誹謗罪之主觀犯意，故對於行為符合
      犯罪構成要件後，方需予以討論之阻卻違法事由存在與否
      之問題，自無予以審究之必要。況被告所述之上開言語即
      令屬實，其所陳述者，亦係僅涉於私德而與公共利益無關
      之事項，要與刑法第310 條第3 項所規定之不罰要件未符
      ，附此敘明。另告訴人甲○○於本院審理中雖證述被告於
      前揭時、地，係陳稱「你拿刀殺你老公」，要與被告自承
      之「『聽說』你拿刀殺你老公」略有歧異，然本件既無法
      證明被告有散布於眾之意圖，則上開歧異之處，對於本案
      之判斷自不生影響，亦予敘明。
四、綜上，檢察官認被告涉嫌前揭犯行所憑之證據，尚未達於通
    常一般之人均不致有所懷疑，而得確信其為真實之程度，依
    刑事訴訟制度「倘有懷疑，即從被告之利益為解釋」、「被
    告應被推定為無罪」之原則，即難據以為被告不利之認定。
    此外，復查無其他積極之證據，足資認定被告有何公訴意旨
    所指之犯行，自屬不能證明被告犯罪，原審未予詳察，遽予
    論科，尚有未合，被告上訴指摘原判決不當，為有理由，自
    應由本院撤銷原判決，而為被告無罪判決之諭知。
五、按檢察官聲請以簡易判決處刑之案件，經法院認為有第451
    條之1 第4 項但書之情形者，應適用通常訴訟程序審判之，
    刑事訴訟法第452 條定有明文；且對於簡易判決之上訴，準
    用刑訴法第3 編第1 章及第2 章之規定，管轄第二審之地方
    法院合議庭受理簡易判決上訴案件，應依通常程序審理。其
    認案件有刑訴法第452 條之情形者，應撤銷原判決，逕依通
    常程序為第一審判決，法院辦理刑事訴訟簡易程序案件應行
    注意事項第14項亦有規定。本件原審依檢察官聲請簡易判決
    處刑意旨，對被告論罪科刑，經本院撤銷原判決，改判被告
    無罪，已詳如前述，足認檢察官聲請簡易判決處刑為不適當
    ，而有刑事訴訟法第451 條之1 第4 項但書第3 款之情形，
    依前揭規定，應由本院合議庭逕依通常程序審理後，自為第
    一審判決，檢察官如不服本判決，仍得於法定上訴期間內，
    向管轄之第二審法院提起上訴，附此敘明。
據上論斷，應依刑事訴訟法第455 條之1 第3 項、第452 條、第
369 條第1 項前段、第364 條、第301 條第1 項，判決如主文。
本案經檢察官周天畏到庭執行職務。
中    華    民    國    98    年    12    月    9     日
                  刑事第十七庭  審判長法  官  陳建和
                                      法  官  毛妍懿
                                      法  官  陳君杰
以上正本證明與原本無異。
如不服本判決應於收受送達後10日內向本院提出上訴書狀，並應
敘述具體理由；如未敘述上訴理由者，應於上訴期間屆滿後20日
內向本院補提理由書（均須按他造當事人之人數附繕本）「切勿
逕送上級法院」。
中    華    民    國    98    年    12    月    9     日
                                      書記官  紀龍年


司法院資訊處製作；財團法人民間司法改革基金會備份。
